臺灣嘉義地方法院刑事判決　　　　　　　96年度簡上字第80號
上　訴　人
即　被　告　甲○○
上列上訴人因偽造文書案件，不服中華民國95年12月27日本院嘉
義簡易庭95年度嘉簡字第1797號第一審判決（臺灣嘉義地方法院
檢察署檢察官聲請簡易處刑案號92年度偵字第6131號），提起上
訴，本院管轄之第二審合議庭判決如下：
    主  文
原判決撤銷。
甲○○共同行使偽造私文書足以生損害於他人，處有期徒刑參月
，如易科罰金以銀元參佰元折算壹日。緩刑貳年，並向被害人陽
信商業銀行股份有限公司光華分公司按月給付新臺幣參仟元，直
至清償新臺幣壹拾萬壹仟伍佰貳拾陸元完畢為止。偽造延穎實業
股份有限公司在職証明之公司印文、負責人印文各肆枚均沒收。
    事  實
一、緣林茂松、張萍如共同設立「中冠保險經紀人公司」，明知
    未受中央信託局為任何委託之業務，竟擅自印製「中央信託
    局中冠公司嘉義分公司（下簡稱中冠公司）」之名片，對外
    佯稱其等係中央信託局所委託經營之「中冠服務處嘉義分公
    司」以混淆他人，並印製名片自任經理及副理，復夥同綽號
    「緯倫」之黃俊銘、綽號「小山」之吳祐賓二人（以上業經
    臺灣高等法院臺南分院92年度上訴字第1031號刑事判決判處
    該4人各有期徒刑4年，並經最高法院駁回上訴確定），自89
    年5月間起，至同年9月間止，4人為思吸引無資力或無工作
    而未能依正當貸款程序向銀行辦理「信用貸款」之人委託其
    等辦理貸款，藉以收取高額手續費或佣金以牟利，林茂松等
    4人遂共同基於行使不實之在職證明、扣繳憑單、薪資明細
    單等文書及詐欺之犯意聯絡，共謀替委託人偽造工作、資金
    證明等文件，藉以騙取銀行核准貸款，適甲○○於89年8月
    間，因需款孔急，與中冠公司聯絡委辦貸款事宜，林茂松、
    張萍如等人遂向甲○○表示委託該公司辦理，可順利辦出貸
    款，甲○○同意後，林茂松、張萍如便委由黃俊銘、吳祐賓
    二人，以偽造延穎實業股份有限公司之公司印文及負責人之
    方式，偽造甲○○在延穎實業股份有限公司任職之公司在職
    證明、各類所得扣繳暨免扣繳憑單及薪資明細單等資料。嗣
    後，林茂松等人便持上開偽造之資料，通知甲○○於89 年8
    月10日前往高新商業銀行股份有限公司嘉義分公司（下簡稱
    高新銀行，現已改制為陽信商業銀行股份有限公司光華分公
    司）辦理貸款手續，期間並將該些不實資料交予甲○○背誦
    或過目，以備銀行徵信人員查核，甲○○明知該些資料均屬
    不實之偽造資料，惟為順利取得貸款，竟均意圖為自己不法
    之所有，分別與林茂松等4人共同基於行使偽造不實之在職
    證明、扣繳憑單、薪資明細單與詐欺之犯意聯絡，分持上開
    不實資料，以此為詐術向高新銀行辦理信用貸款，使該銀行
    承辦人員陷於錯誤，因而同意貸予甲○○50萬元，致生損害
    於延穎實業股份有限公司及高新銀行，林茂松等人並對甲○
    ○等收取鉅額之手續費，嗣於同年九月間，因高新銀行發覺
    各該申請人所使用之證明文件均係偽造，始發覺上情。
    理  由
一、程序事項：
    按被告以外之人於審判外之陳述，雖不符傳聞証據得為証據
    之例外規定，而經當事人於審判程序同意作為證據，法院審
    酌該言詞陳述或書面陳述作成時之情況，認為適當者，亦得
    為證據。當事人、代理人或辯護人於法院調查證據時，知有
    第159條第1項不得為證據之情形，而未於言詞辯論終結前聲
    明異議，視為有前項之同意，刑事訴訟法第159條之5定有明
    文。查本案認定事實所引用之言詞及書面陳述證據，經本院
    於審理時提示被告均表示無意見，迄於言詞辯論終結前亦未
    聲明異議，視為同意作為證據，本院審酌該陳述證據之取得
    過程並無瑕疵，與本案待證事實間復具有相當之關聯性，自
    得採為證據，合先敘明。
二、認定犯罪事實所憑之証據及理由：
    訊據被告坦承前揭犯行，且有證人林茂松、張萍如、黃俊銘
    、吳祐賓、黃麗融、孫裕欽、陳曉珊、倪文聰、沈敏俊於另
    案警訊、偵查、本院、臺灣高等法院臺南分院審理中所為之
    證述、被告之高新銀行新放授信申請書與偽造延穎實業股份
    有限公司之在職證明、各類所得扣繳暨免扣繳憑單、公司薪
    資證明等件為証，核與被告自白一致，被告之犯行自堪認定
    。至被告上訴意旨稱其積欠之金額並非原審判決書記載之新
    台幣 (下同)473604 元之金額等情。查証人沈敏俊於93年4
    月16日偵查中提出還款明細中有關被告甲○○積欠之金額為
    104246元，此有還款明細可資參照。另經本院函查結果，被
    告目前積欠之金額為101526元，亦有陽信銀行光華分行96
    年4月9日陽信光華字第960044號函可稽，故被告積欠陽信銀
    行之金額應足以確認為101526元。
三、論罪科刑之理由：
(一)按行為後法律有變更者，適用行為時之法律。但行為後之法
    律有利於行為人者，適用最有利於行為人之法律，刑法第2
    條第1項定有明文。被告行為後，刑法業於94年2月2日修正
    公布，於95年7月1日施行，查：修正前刑法第33條第5款
    關於罰金之定義規定為「銀元1元以上」，修正後則提高為
    「新臺幣1,000元以上，以百元計算之」；修正後刑法第
    67條增加罰金加重規定；又修正後之刑法刪除第55條關於
    牽連犯之規定。綜合比較新舊法有關罰金、罰金加減例、及
    牽連犯之規定，修正後之規定並非較有利於被告，依刑法第
    2條第1項之規定，應適用行為時之法律。其次，行為後法律
    有變更者，應將行為時之法律與中間時法及裁判時之法律比
    較適用最有利於行為人之法律。查被告89年間行為後，刑法
    第41條歷經2次修正，分別於90年1月10日修正公布，同年月
    12日生效、94年1月7日修正，同年2月2日公布，95年7月1日
    施行，依90年1月12日修正公布生效前之易科罰金規定，犯
    最重本刑3年以下有期徒刑以下之刑之罪，而受6個月以下有
    期徒刑或拘役之宣告，且符合其餘要件，始得易科罰金，如
    以此要件，被告之行為不得易科罰金。惟90年1月12日修正
    生效以後之刑法則將「最重本刑3年以下有期徒刑以下之刑
    之罪」提高為「最重本刑5年以下有期徒刑以下之刑之罪」
    ，顯較修正前對被告有利。又依95年7月1日修正施行前刑法
    第41條第1項前段規定，易科罰金之折算標準，係以銀元1元
    以上3元以下折算1日（依罰金罰鍰提高標準條例廢止前第2
    條規定，就其原定數額提高為100倍折算1日，即銀元100、
    200、300元折算1日，換算成新臺幣即300、600、900元折算
    1日）。該規定修正後，易科罰金之折算標準則係以新臺幣
    1,000 、2,000、3,000元折算1日。綜合比較修正前後易科
    罰金之折算標準，以修正前之規定，較有利於被告，自應適
    用修正前刑法之規定。故本案應依90年1月12日修正後至95
    年7月1日修正前之刑法易科罰金之規定。
(二)查公司在職證明乃證明在職事實之文書，而薪資明細表、扣
    繳憑單則為公司所制作之私文書，核被告甲○○所為，係犯
    刑法339條第1項之詐欺取財罪；同法第216條、第210條、第
    212條之行使偽造私文書、行使偽造特種證書罪。被告就本
    件犯行，分別與林茂松、張萍如、黃俊銘、吳祐賓等4人有
    犯意聯絡及行為分擔，為共同正犯。又被告所犯之行使偽造
    私文書、行使偽造特種文書與詐欺取財罪間，有方法結果之
    牽連關係，為牽連犯，應依修正前刑法第55條後段從一重之
    行使偽造私文書罪處斷。
(三)爰審酌被告犯罪之動機、方法、目的、學歷、犯罪所得等一
    切情狀，量處如主文所示之刑，並諭知易科罰金之折算標準
    。查被告甲○○未曾受有期徒刑以上刑之宣告，此有臺灣嘉
    義地方法院檢察署刑案資料查註紀錄表、臺灣高等法院被告
    前案紀錄表在卷可參，犯後坦認犯行，深表悔悟，堪認此次
    係因一時失慮致罹刑典，經此之偵查審判程序，當知所警惕
    ，信無再犯之虞，本院認為所宣告之刑，以暫不執行為適當
    ，予宣告如主文所示緩刑期間，以啟自新。並命被告賠償尚
    積欠被害人之金額101526元。至偽造延穎實業股份有限公司
    在職証明之公司印文、負責人印文各肆枚，應依刑法219 條
    宣告沒收。
四、撤銷原判決之理由：
    原審依上述事証，適用法條，並審酌被告之犯行，判處被告
    共同行使偽造私文書罪，固非無見。惟如前所述，被告積欠
    陽信銀行之金額在偵查中為104246元，此有還款明細可資參
    照。而經本院函查結果，被告目前積欠之金額為101526
     元，亦有陽信銀行光華分行96年4月9日陽信光華字第96004
    4號函可稽，故原審對於被告積欠之金額顯屬有誤，而此項
    錯誤涉及重要事實之錯誤，且原判決於主文諭知應賠償之金
    額亦屬有誤，原判決自屬無可維持，應由本院另為適法之判
    決。
五、適用法律依據：
    依刑事訴訟法第455條之1第3項、第369條第1項前段，刑法
    第2條第1項、第28條、第216條、第210條、第212條、第339
    條第1項、第55條後段（95年7月1日修正前）、第41條第1項
    前段（90年1月12日修正後至95年7月1日修正前）、第74條
    第1項第1款、第2項第3款、第219條，刑法施行法第1條之1
    第1項、第2項前段，罰金罰鍰提高標準條例第2條（95年7月
    1日修正前），判決如主文。
本案經檢察官陳志川到庭執行職務
中    華    民    國    96    年    5      月   15   日
                   刑事第三庭  審判長  法  官 陳仁智
                                       法  官 鄭雅文
                                       法  官 黃義成
以上正本證明與原本無異。
本件不得上訴。
中    華    民    國    96    年    5      月   15   日
                                       書記官 侯麗茹
附記本判決論罪之法條全文
刑法第二百十六條：
行使第二百十條至第二百十五條之文書者，依偽造、變造文書或
登載不實事項或使登載不實事項之規定處斷。
刑法第二百十條：
偽造、變造私文書，足以生損害於公眾或他人者，處五年以下有
期徒刑。
刑法第二百十二條：
偽造、變造護照、旅券、免許證、特許證及關於品行、能力服務
或其他相類之證書、介紹書，足以生損害於公眾或他人者，處一
年以下有期徒刑、拘役或三百元以下罰金。
刑法第三百三十九條第一項：
意圖為自己或第三人不法之所有，以詐術使人將本人或第三人之
物交付者，處五年以下有期徒刑、拘役或科或併科一千元以下罰
金。
